臺灣高等法院刑事判決　　　　　　　　　　　　九十三年度上更(一)字第三七六號
　　上　訴　人
　　即　被　告　甲○○
右上訴人因詐欺等案件，不服臺灣臺北地方法院八十七年度易字第二三八八號，中華
民國八十九年十一月一日第一審判決（起訴案號：臺灣臺北地方法院檢察署八十七年
度偵字第九八七七號）提起上訴，經判決後，由最高法院發回更審，本院判決如左：
    主  文
原判決撤銷。
甲○○共同連續商業負責人，以明知為不實之事項，而填製會計憑證，累犯，處有期
徒刑壹年貳月。
    事  實
一、甲○○於民國七十年間因偽造文書罪，經台灣高等法院以七十四年度重上更四字
    第二五二號刑事判決判處有期徒刑五月，併諭知緩刑三年確定；復於緩刑期間內
    之七十六年間因違反稅捐稽徵法案件，經台灣板橋地方法院以七十六年度訴字第
    一一五一號刑事判決判處罪刑確定，嗣經減刑為有期徒刑六月，上開緩刑之宣告
    亦經撤銷，並減刑為有期徒刑二月十五日，先後於七十七年十二月十六日、七十
    八年八月十七日執行完畢。民國八十一年四月間與邱輝星、廖雲崧（以上二人分
    經台灣高等法院以八十五年度上易字第二三八四號、台灣台北地方法院以八十四
    年度易字第七二二號刑事判決判處有期徒刑一年四月、有期徒刑十月，其中廖雲
    崧併諭知緩刑三年確定）三人向案外人李建隆買下德準股份有限公司（以下稱德
    準公司），並共同出資以德準公司名義向邱輝星購買其所提供之桃園縣楊梅鎮廠
    房、土地 (登記為王美珍名下) 及台北市○○○路○段一四三巷二十六之一號房
    屋一棟為辦公室使用；由甲○○負責公司財務，廖雲崧擔任負責人，邱輝星掛名
    顧問，實則為德準公司經理，實際負責處理德準公司財務及德準公司與銀行間之
    貸款業務。嗣因邱輝星積欠李玉英、乙○、洪李純玉債務迄未清償，甲○○、邱
    輝星、廖雲崧乃利用德準公司於八十一年四月以前，在銀行間之信用尚屬良好，
    陸續提供臺北市○○區○○段四小段三七一地號土地及其上建物即門牌號碼臺北
    市○○○路○段一四三巷二十六之一號房屋及桃園縣楊梅鎮○○○段二十五（王
    美珍所有）、二十五之二、二十五之三（許永耀所有）、二十五之六（王美珍所
    有）地號土地及其上建物即門牌號碼桃園縣楊梅鎮矮坪子二之七號（王美珍所有
    ）供作擔保，先後向設於台北市○○○路○段一四二號之華僑商業銀行民生分行
    (下稱華僑銀行)申請國內遠期信用狀融資貸款額度新台幣 (下同) 一億五千萬元
    (尚須扣除原抵押債權額)，另提供案外人陳美月所有坐落台北縣永和市○○路七
    巷六弄三號一樓之房屋及所其基地為擔保向設於臺北市○○○路五十六號泛亞商
    業銀行台北分行（下稱泛亞銀行）申請購料貸款額度計一千五百萬元、出口押匯
    貸款及抵押貸款額度一千二百萬元。俟融資額度經相關銀行核准後，甲○○、邱
    輝星、廖雲崧均明知德準公司與谷笙科技股份有限公司（下稱谷笙公司，登記負
    責人為謝宗台）、晶瓏企業有限公司（下稱晶瓏公司，負責人為乙○）、翔瓏通
    商股份有限公司（下稱翔瓏公司，登記負責人為王美珍）、嘉溢興實業有限公司
    （下稱喜溢興公司，登記負責人為李梅柃）、莫家實業有限公司（下稱莫家公司
    ，負責人為莫豐民)、彥品有限公司 (下稱彥品公司，負責人為周志明)、雷發實
    業有限公司 (下稱雷發公司，負責人為丙○○) 並無生意往來，竟於八十一年六
    、八、九月間分別與洪李純玉、方玉麟、李玉英、乙○、周志明 (以上五人分經
    本院以八十五年度上易字第二三八四號、台灣台北地方法院以八十四年度易字第
    七二二號刑事判決判處有期徒刑四月，除周志明未併諭知緩刑外，其餘均併諭知
    緩刑二年確定) 、莫豐民 (經本院以八十五年度上易字第二三八四號刑事判決判
    處罰金一萬元確定)及丙○○ (未據起訴)等基於意圖為自己不法之概括犯意聯絡
    ，由德準公司出具訂購單予谷笙公司、晶瓏公司、翔瓏公司、嘉溢興公司、莫家
    公司、彥品公司、雷發公司，佯以德準公司向谷笙公司、晶瓏公司、翔瓏公司、
    嘉溢興公司、莫家公司、彥品公司、雷發公司購買物品，再由谷笙公司、晶瓏公
    司、翔瓏公司、嘉溢興公司、莫家公司、彥品公司、雷發公司出具統一發票予德
    準公司，德準公司即持上開訂購單及統一發票等買賣憑證向華僑銀行、泛亞銀行
    申請開具國內不可撤銷信用狀，使華僑銀行、泛亞銀行陷於錯誤，誤認德準公司
    與谷笙公司、晶瓏公司、翔瓏公司、嘉溢興公司、莫家公司、彥品公司、雷發公
    司間係屬真買賣而同意如數貸予款項，德準公司於貸得款項後，僅清償部分本息
    後，即拒不清償，並宣告倒閉，其犯罪之詳細情形如下：
(一)八十一年六月間，由方玉麟以谷笙公司名義與廖雲崧簽訂訂購單（由廖雲崧與方
    玉麟共同簽名於其上）三紙，佯稱由谷笙公司出售電腦外殼及電源供應器等物予
    德準公司三次，價款分別為一百四十一萬四千元、二百一十七萬一千五百元及一
    百四十一萬四千元，並開具統一發票三紙予德準公司，再由德準公司持向華僑銀
    行申請國內即期信用狀方式，借款一百四十一萬四千元、二百一十七萬一千五百
    元及一百四十一萬四千元，使華僑銀行陷於錯誤，誤以為德準公司與谷笙公司間
    係屬真買賣，而於同月二十五日由華僑銀行將上款匯入谷笙公司帳戶，翌 (二十
    六 )日再由方玉麟及洪李純玉將上款領出，扣除方玉麟取得百分之五之報酬後，
    餘款由洪李純玉送至德準公司。
(二)八十一年九月間，由李玉英以嘉溢興公司名義簽發估價單，佯稱德準公司向嘉溢
    興公司購買肥皂、清潔劑等物，總價款為四百四十二萬七千二百零六元；另由莫
    豐民以莫家公司名義出具訂購商品合約書，佯以德準公司向莫家公司買受服飾等
    物，總價款為四百八十二萬八千零五元，並由嘉溢興公司、莫家公司各開具同面
    額之統一發票予德準公司，再由德準公司於同年九月四日向華僑銀行申請開發國
    內不可撤銷信用狀方式，借款四百四十二萬七千二百零六元及四百八十二萬八千
    零五元，使華僑銀行陷於錯誤，誤以為德準公司與嘉溢興公司、莫家公司間均屬
    真買賣，而由華僑銀行將上款匯入嘉溢興公司、莫家公司帳戶，所得款項用以償
    還積欠李玉英之債務。
(三)八十一年七月間，由乙○以晶瓏公司名義出具報價單一紙，佯稱由德準公司向晶
    瓏公司買受水壼、冰桶等物，總價款為四百一十九萬九千五百一十一元，由晶瓏
    公司開具同面額之統一發票予德準公司，再由德準公司持向華僑銀行申請開發國
    內不可撤銷信用狀方式，借款四百一十九萬九千五百一十一元，使華僑銀行陷於
    錯誤，誤以為德準公司與晶瓏公司間係屬真買賣，而由華僑銀行將上款匯入晶瓏
    公司第一銀行建成分行帳戶，所得款項以償還積欠乙○之借款。
(四)八十一年九月間，由乙○提供翔瓏公司名義出具報價單一紙，佯稱德準公司向翔
    瓏公司購買餐具等物品，總價款三百八十萬元七角，並由翔瓏公司開具統一發票
    （面額三百八十萬元）予德準公司，再由德準公司持向華僑銀行申請開發國內不
    可撤銷信用狀方式，借款三百八十萬元，使華僑銀行陷於錯誤，誤以為德準公司
    與翔瓏公司間係屬真買賣，而由華僑銀行將上款匯入翔瓏公司，所得款項以償還
    積欠乙○之借款。
(五)八十一年九月間，由廖雲崧以德準公司名義出具訂購單予彥品公司，佯稱由德準
    公司向彥品公司買受衣服等物，總價款為二百七十四萬四千一百三十三元，再由
    彥品公司開具同面額之統一發票予德準公司，再由德準公司持向華僑銀行申請開
    發國內不可撤銷信用狀方式，借款二百七十四萬四千一百三十三元，使華僑銀行
    陷於錯誤，誤以為德準公司與彥品公司間係屬真買賣，而由華僑銀行將上款匯入
    彥品公司。
(六)八十一年八月間，由廖雲崧以德準公司名義出具訂購單予莫家公司，佯稱由德準
    公司向莫家公司買受白鐵水壼等物，總價款為三百四十三萬二千零三十元，由莫
    家公司開具同面額之統一發票予德準公司，再由德準公司持向泛亞銀行申請開發
    國內不可撤銷信用狀方式，借款三百四十三萬二千零三十元，使泛亞銀行陷於錯
    誤，誤以為德準公司與莫家公司間係屬真買賣，而由泛亞銀行將上款匯入莫家公
    司。
(七)八十一年八月間，由廖雲崧以德準公司名義出具訂購單予雷發實業有限公司，佯
    稱由德準公司向雷發公司買受保膜劑等物，總價款為九十八萬二百七十五元，再
    由雷發公司開具同面額之統一發票予德準公司，再由德準公司持向泛亞銀行申請
    開發國內不可撤銷信用狀方式，借款九十八萬二百七十五元，使泛亞銀行陷於錯
    誤，誤以為德準公司與雷發公司間係屬真買賣，而由泛亞銀行將上款匯入雷發公
    司。
二、案經法務部調查局台北縣調查站移送臺灣臺北地方法院檢察署檢察官偵查起訴。
    理  由
一、上訴人即被告甲○○經本院合法傳喚無正當理由並未到庭，惟據被告以往之供述
    均矢口否認有何詐欺取財、違反商業會計法等犯行，辯稱：德準公司向各行庫申
    請融資貸款均有提供擔保品，且經各行庫本於專業估價後，核准貸款額度，擔保
    品價值在當時已超過銀行所核貸之金額，就銀行而言，於通常情形下，並不會發
    生損害。況其並未參與銀行借款之事務，亦未參與李玉英、乙○、洪李純玉買賣
    貨物向銀行借貸之事，且德準公司與晶瓏、翔瓏、嘉溢、莫家、谷笙公司之間亦
    確有買賣行為，雖貨品並未現實交付，然德準公司均係邱輝星、廖雲崧在經營，
    並未以貸款方式詐欺銀行云云。惟查右揭事實，業據被告於法務部調查局台北市
    調查處及檢察官偵查中坦承屬實（見第一七九一二號偵查卷第二至六頁），核與
    原審同案被告廖雲崧於調查站所供：「德準公司於八十一年四月間由我及甲○○
    、邱輝星接手之初，為培養公司信用，製造業績以取得相關往來銀行的信用，以
    利公司的相關融資貸款，因此透過假買賣方式，無實際營業買賣之商業行為，取
    得統一發票，統一發票均是透過甲○○自葉慧玉處取得」（同上偵查卷第六十八
    至七十九頁、第一一四至一二０頁）等語相符；並與證人即德準公司會計黃熙麟
    、江秀娟於偵查中證述之情節大致相符（見同上偵查卷第一０一頁至一０四頁）
    ，此外，並有華僑銀行貸款資料全卷、報價單、訂購單、各該公司所出具之統一
    發票、開發國內不可撤銷信用狀申請書、德準公司借款明細等件在卷可稽。而德
    準公司與嘉溢公司、莫家公司、晶瓏公司、谷笙公司並無實際交易行為，亦據原
    審同案被告李玉英、莫豐民、乙○、洪李純玉於法務部調查局台北縣調查站調查
    時證述綦詳，核與原審同案被告廖雲崧於調查中供承之情節相同。被告雖辯稱德
    準公司提供之不動產價值經銀行估價結果，已超過銀行核貸之借款金額，然德準
    公司與前開各公司本無生意交易，竟與各該公司偽以生意交易，開具國內信用狀
    向華僑銀行、泛亞銀行融資借款，於貸得款項後即宣告倒閉，可見德準公司實際
    並無經營生意之行為，其於借款之初，即有不法所有之意圖，而所提供之擔保品
    ，尚無法清償所積欠之債務，亦有華僑銀行逾催案件催討處理報告表、寶華商業
    銀行（泛亞銀行改制為寶華商業銀行）九十三年九月二十二日泛北發字第一三二
    六函等件在卷可按。足徵被告與邱輝星、廖雲崧於成立德準公司時，即有意圖以
    假買賣方式向銀行詐騙財物之意圖至為明顯。本件事證明確，被告犯行均足以認
    定，應依法論科。
二、被告雖非德準公司之登記負責人，但其與德準公司登記負責人廖雲崧、及前開各
    公司負責人有犯意之聯絡及行為之分擔，核其所為，係犯刑法第三百三十九條第
    一項詐欺取財罪及修正前商業會計法第六十六條第一款之明知為不實之事項而填
    製會計憑證罪 (被告行為後，商業會計法業於八十四年五月十九日修正，原商業
    會計法第六十六條第一款條次修正為第七十一條第一款，刑度由五年以下有期徒
    刑，拘役或一萬元以下罰金提高為五年以下有期徒刑、拘役或科或併科新台幣十
    五萬元以下罰金。比較修正前後該條之規定，以修正前商業會計法第六十六條之
    規定，有利於行為人，自應適用行為時法 )。公訴人認被告除犯刑法第三百三十
    九條第一項之詐欺取財罪外，就開具不實統一發票部分，另又犯同法第二百十六
    條、第二百十五條之行使業務登載不實罪，即有誤會，起訴法條應予變更。被告
    甲○○、邱輝星、廖雲崧三人間分別與洪李純玉、方玉麟三人間、與李玉英與莫
    豐民二人間、與乙○、莫豐民、周志明、丙○○間，均各自有犯意之聯絡、行為
    之分擔，各應依共同正犯論處。被告甲○○多次詐欺取財及填製不實會計憑證犯
    行，時間緊接，構成要件相同，顯係基於概括犯意而反覆為之，各應依連續犯規
    定，論以詐欺取財罪及填製不實會計憑證罪一罪，並均加重其刑。被告有如事實
    欄一、所載之犯罪科刑及執行完畢情形，此有台灣高等法院檢察署刑案紀錄簡覆
    表在卷可按，於五年內再犯本件最重本刑為有期徒刑以上之罪，為累犯，應依刑
    法第四十七條之規定遞加重其刑。又被告所犯上開刑法第三百三十九條第一項詐
    欺取財罪及修正前商業會計法第六十六條第一款之明知為不實之事項而填製會計
    憑證罪二罪間互有方法結果之牽連犯關係，為牽連犯，應從一重之修正前商業會
    計法第六十六條第一款明知為不實之事項而填製不實會計憑證罪論處。被告所犯
    如事實欄一、(五)至 (七) 所載之犯罪事實，雖未據起訴，惟此未據起訴部分與
    已起訴部分有連續犯之裁判上一罪關係，本院自得併予審理，附此敘明。
三、原審予以論罪科刑，固非無見，惟查：行為時商業會計法第六十六條第一款 (即
    修正後第七十一條第一款 )之商業負責人，以明知為不實之事項而填製會計憑證
    ，原含有業務上登載不實之本質，與刑法第二百十五條之從事業務之人明知為不
    實之事項而登載於業務上文書罪，皆規範處罰同一之登載不實行為，應屬法規競
    合，且前者為後者之特別規定，依特別法優於普通法之原則，自應優先適用商業
    會計法第六十六條第一款 (即修正後第七十一條第一款) 論處（參照最高法院九
    十一年台上字第五三九七號判決要旨），又商業會計法之商業會計憑證，分為原
    始憑證及記帳憑證，所謂原始憑證，係指證明事項之經過，而為造具記帳憑證所
    根據之憑證，而記帳憑證則係指證明處理會計事項人員之責任而為記帳所根據之
    憑證而言，此觀諸商業會計法第十五條之規定自明，則統一發票係為證明事項之
    經過造具記帳所根據之憑證，屬原始憑證，自屬商業會計法第十五條第一款所定
    之會計憑證無訛，原審認被告填製不實統一發票之行為，係犯刑法第二百十六條
    、第二百十五條之行使不實業務文書罪，而未依具有特別關係之行為時商業會計
    法第六十六條第一款論擬，即有未合。被告上訴意旨否認犯罪，或請求本院從輕
    量刑，而指摘原判決不當，固無理由，但原判決既有可議，自屬無可維持，自應
    由本院將原判決予以撤銷改判，爰審酌被告犯罪之動機、目的、手段、所詐欺之
    金額，犯罪後雖否認犯行，然華僑銀行、泛亞銀行已從德準公司及第三人提供之
    不動產大致取得清償等一切犯罪情狀，仍量處有期徒刑一年二月，以示懲儆。
四、公訴意旨另以：被告甲○○與廖雲崧、邱輝星除向華僑銀行、泛亞銀行申請貸款
    額度外，另提供廖雲崧所有坐落台北縣板橋市、土城市之房屋及土地共計二十四
    筆向設於臺北市○○○路○段九號之合作金庫長安分行申請一般短期放款五千四
    百萬元、墊付國內票款一千五百萬元、開發國內信用狀一千五百萬元等融資貸款
    ，俟融資額度經相關銀行核准後，復與劉武章 (已經台灣台北地方法院以八十五
    年度易緝字第一三四號刑事判決諭知無罪確定) 共謀，利用劉武章所經營之松宜
    股份有限公司及欣宜股份有限公司 (下稱松宜公司、欣宜公司) ，由廖雲崧以德
    準公司名義出具訂購單予欣宜公司、松宜公司，佯稱由德準公司向欣宜公司、松
    宜公司買受物品，由欣宜公司、松宜公司開具同面額之統一發票予德準公司，再
    由德準公司持向華僑銀行、泛亞銀行、合作金庫長安支庫申請開發國內不可撤銷
    信用狀方式，使上開金融行庫陷於錯誤，誤以為德準公司與欣宜公司、松宜公司
    間係屬真買賣，而將款項匯入欣宜公司、松宜公司，因認被告甲○○此部分亦涉
    犯刑法第三百三十九條第一項詐欺取財等罪嫌。經查：被告甲○○及原審同案被
    告廖雲崧於調查及偵查中均僅指稱德準公司與松宜、欣宜公司間並無實際買賣，
    德準公司以開發信用狀方式套取貸款情形，然並未指出原審同案被告劉武章曾提
    何種資料供德準公司開發不實信用狀詐欺犯行，且原審同案被告廖雲崧及邱輝星
    於台灣台北地方法院以八十五年度易緝字第一三四號審理劉武章詐欺案件時證稱
    ：其未曾與劉武章所經營之松宜及欣宜公司成立虛偽買賣，再開立德準公司信用
    狀向銀行詐欺，劉武章確曾因持有之德準公司及甲○○支票遭拒絕付款而向當時
    為負責人之廖雲崧求償等情，已經本院調取該案卷證核閱屬實，又觀諸本案卷證
    資料並無任何與松宜公司、欣宜公司相關之事證，本院復函調邱輝星及劉武章詐
    欺等全卷，觀諸德準公司借款明細 (證物外放) ，其內明確記載德準公司確曾開
    發以谷笙公司、晶瓏公司、翔瓏公司、莫家公司、嘉溢興公司、彥品公司及雷發
    公司為受益人之信用狀向華僑銀行、泛亞銀行借款，並未記載曾開發以松宜公司
    、欣宜公司為受益人之信用狀向華僑銀行、泛亞銀行及合作金庫長安分行等金融
    行庫借款之情，況查卷附卷證資料亦無德準公司以欣宜公司、松宜公司為受益人
    之開發國內不可撤銷信用狀申請書、不可撤銷信用狀等件在卷可稽，再者本院函
    詢合作金庫長安分行查明德準公司之貸款及清償情形？據復以：「德準公司於八
    十一年九月二十三日提供股東廖雲崧及股東李良清所有坐落板橋市○○路之不動
    產向本分行申請授信綜合額度新台幣六千九百萬元【授信種類：一般短期放款五
    千四百萬元、墊付國內票款一千五百萬元、開發國內信用狀一千五百萬】。八十
    一年十月九日經核准在案；並於同年十一月六日撥貸一般短期放款五千四百萬元
    ，該筆放款已於八十二年四月一日全部清償並已結案，其他授信項目均無動用」
    等語，此有該分行九十三年九月二十一日合金長安字第０九三０００五一二六號
    函一件在卷可稽，依上開函載，德準公司並未動用在合作金庫長安分行之開發國
    內信用狀額度，足徵德準公司尚未曾向合作金庫長安分行申請開發國內信用狀，
    亦無詐欺合作金庫長安分行之情事。故本件除被告甲○○在調查及偵查與事實不
    符之自白外，並無其他積極證據足以證明被告甲○○有此部分詐欺取財等犯行，
    自難單憑被告甲○○前後不一之調查及偵查時之自白，在無任何補強證據佐證之
    情形下，遽認被告甲○○確犯此部分詐欺取財等犯行，惟公訴人認此無罪部分與
    前開有罪部分有連續犯之裁判上一罪關係，爰不另為無罪之諭知。公訴意旨認被
    告與廖雲崧、邱輝星三人與協助德準公司記帳之原審同案被告葉慧玉共謀以假買
    賣而無實際商業交易行為之方式，而向上開金融行庫詐騙款項，然原審同案被告
    葉慧玉自始至終僅承認依德準公司提供之憑證代製電腦報表報稅而否認有其餘詐
    欺取財、填製不實會計憑證之犯行，復查無其他證據足以證明原審同案被告葉慧
    玉有參與其中，本院因而以不能證明原審同案被告葉慧玉犯罪而諭知無罪確定，
    此有本院八十五年度上易字第二三八四號刑事判決一件在卷可稽，難認原審同案
    被告葉慧玉亦屬共同正犯之一，公訴意旨認葉慧玉與被告有共同正犯關係，顯屬
    誤解，併此敘明。
五、被告經合法傳喚無正當理由未到庭，爰不待其陳述，逕行判決。
據上論斷，應依刑事訴訟法第三百六十九條第一項前段、第三百六十四條、第三百七
十一條、第三百條、第二百九十九條第一項前段，修正前商業會計法第六十六條第一
款、刑法第二條第一項後段、第二十八條、第五十六條、第三百三十九條第一項、第
五十五條、第四十七條，罰金罰鍰提高標準條例第一條前段，判決如主文。
本案經檢察官呂光華到庭執行職務。
中　　　華　　　民　　　國　　九十三　　年　　　十一　　　月　　三十　　日
                        臺灣高等法院刑事第二十四庭
                                  審判長法  官  陳　貽　男
                                        法  官  陳　憲　裕
                                        法  官  徐　世　禎
右正本證明與原本無異。
如不服本判決，應於收受送達後十日內向本院提出上訴書狀，其未敘述上訴之理由者
並得於提起上訴後十日內向本院補提理由書（均須按他造當事人之人數附繕本）。
                                        書記官  陳　玲　憶
中　　　華　　　民　　　國　　九十三　　年　　 十一 　　月　　 三十 　　日
附錄：本案論罪科刑法條全文
修正前商業會計法第六十六條第一款
商業負責人、主辦及經辦會計人員，有左列各款情事之一者，處五年以下有期徒刑拘
役或一萬元以下罰金：
一、以明知為不實之事項而填製會計憑證或記入帳冊者。
中華民國刑法第三百三十九條第一項
(普通詐欺罪)
意圖為自己或第三人不法之所有，以詐術使人將本人或第三人之物交付者，處五年以
下有期徒刑、拘役或科或併科一千元以下罰金。
